【裁判字號】    97,台上,398
【裁判日期】    970306
【裁判案由】    損害賠償
【裁判全文】
最高法院民事判決              九十七年度台上字第三九八號
上  訴  人  甲○○
            石仲實業股份有限公司
上 列一 人
法定代理人  丁○○
共      同
訴訟代理人  潘宏坤律師
被 上訴 人  乙○○
            丙○○
上列當事人間請求損害賠償事件，上訴人對於中華民國九十六年
九月二十六日台灣高等法院台中分院第二審判決（九十六年度重
上字第二七號），提起上訴，本院判決如下：
    主  文
原判決廢棄，發回台灣高等法院台中分院。
    理  由
本件上訴人石仲實業股份有限公司（下稱「石仲公司」）法定代
理人林淑娟自民國九十五年十二月二十七日變更為丁○○，其具
狀聲明承受訴訟，核無不合，應予准許。
次查被上訴人起訴主張：上訴人甲○○係上訴人石仲公司所僱砂
石車司機，甲○○於九十年八月八日中午，駕駛曳引車（下稱系
爭曳引車），沿省道台三線自卓蘭由南往北行駛行至大湖鄉義和
村約一三七公里處連續彎道時，疏未注意，超速行駛於北向內側
車道，並跨越中央分向限制線駛入對向南下之內側車道。適劉士
銘駕駛被上訴人丙○○負責經營祥樺企業社所有之休旅車（下稱
系爭休旅車），搭載丙○○，由北往南之內側車道行駛至上述路
段時，因為閃避甲○○車輛而駛入左側空曠處即對向北上車道。
甲○○亦駛回自己行向之車道閃避，因煞車不及，雙方於相互閃
避過程中對撞，致劉士銘當場死亡。被上訴人丙○○亦受有左側
膝遠端股骨骨折及左下肢腓神經麻痺等傷害並導致左腳機能喪失
等傷害。被上訴人乙○○、丙○○為劉士銘之父母，爰依侵權行
為法則，求為命上訴人連帶給付被上訴人乙○○新台幣（下同）
一百七十萬七千一百三十八元、丙○○八百三十五萬二千四百九
十二元及均自九十二年九月二十日起加付法定遲延利息之判決。
（被上訴人之請求超過上開金額部分，經第一審為被上訴人敗訴
判決，未據其聲明不服）上訴人則以：甲○○並未跨越分向限制
線行駛，中央警察大學之鑑定並不足採，且劉士銘無照駕駛與有
過失。被上訴人之告訴代理人於刑事庭所陳，僅是回應法官就本
案有無達成和解詢問之表示，不得逕解為有請求之意思表示。況
刑事案件中石仲公司並非刑事被告，亦未出庭，被上訴人告訴代
理人對其焉能有請求之意思表示？縱被上訴人之告訴代理人於刑
事審理中有所請求，於民事訴訟程序中並不生效力，並無中斷時
效可言，被上訴人侵權行為損害賠償請求權已罹於時效而消滅，
上訴人自得拒絕給付等語，資為抗辯。
原審維持第一審所為被上訴人勝訴判決，無非以：被上訴人主張
上訴人甲○○於前揭時地駕駛系爭曳引車撞擊劉士銘駕駛之休旅
車，致劉士銘當場死亡、被上訴人丙○○受傷之事實，為兩造所
不爭，而甲○○肇事駕駛大型之系爭曳引車，行經上開連續彎道
路段時，於無超越同向之前車或準備左轉彎之情形下，不僅以時
速六十五公里以上未達七十公里之速度超速行駛於雙向四線道之
內側車道，且部分車體駛入對向南下車道之內側車道而跨越中央
分向限制線等情，此由現場照片、道路交通事故調查報告表、事
故現場圖上遺留於現場之右側煞車痕長三一‧四公尺，左側煞車
痕長二七‧三公尺，及現場散落物分布情形可證；且本案經送台
灣竹苗區行車事故鑑定委員會、車輛交通事故鑑定技術研究學會
、及中央警察大學鑑定或研究結果，亦為相同之認定，甲○○違
反道路交通安全規則第九十三條、第九十七條第二款、第九十八
條第一項第二款規定至明，難謂無過失；石仲公司為其雇主，應
連帶負賠償責任。而駕駛休旅車之劉士銘發現甲○○部分車身跨
線行駛佔用南下車道時，便向左即對向北上車道閃避，同一時間
甲○○亦因發現劉車而駛回自己之北上車道，劉車再駛回南下車
道閃避不及，兩車因而在甲○○車之北上車道，各以左車頭前角
處對撞；劉士銘並無過失等情，亦有中央警察大學之鑑定意見可
佐。上訴人抗辯劉士銘與有過失云云，即不足採。至劉士銘當時
係無照駕駛固經證人丙○○證實，惟其無照駕駛，僅為行政上之
違規，並無證據顯示與本案車禍之造成，有何相當因果關係，尚
不能為有利於上訴人之認定。且上訴人既於刑事審理中表示和解
，時效即中斷，被上訴人請求權並未罹於時效而消滅。審酌被上
訴人乙○○為劉士銘支出殯葬費二十九萬零六百元，及乙○○育
有二子，按其所得受扶養之年限，依通常人之扶養能力計算（劉
士銘為七十一年七月十九日生），依霍夫曼式算法，扣除中間利
息，一次得請求之扶養費為一百八十一萬六千五百三十八元。並
斟酌兩造身分、地位及財產等一切情狀，認為乙○○請求精神慰
撫金一百萬元為適當，合計為三百一十萬七千一百三十八元，扣
除乙○○已領取強制汽車責任保險之保險金一百四十萬元，尚得
請求一百七十萬七千一百三十八元。另審酌被上訴人丙○○受傷
支出醫療費用五十萬二千八百五十八元、看護費一百零五萬九千
五百八十二元、來往醫院就診交通費用六萬七千一百八十元，均
屬正當必要；暨其育有二子，按其所得受扶養之年限，依通常人
之扶養能力計算，依霍夫曼式算法，扣除中間利息，其一次得請
求之扶養費為二百十一萬零九百七十二元。且依其受傷殘廢程度
認其已喪失十分之三之勞動能力，按其工作年限、以年均收入為
計算基礎，依霍夫曼方式計算，其喪失勞動能力之損失一次給付
金額為三百五十五萬八千二百七十五元；復以被上訴人兩人已離
異，劉士銘均由丙○○扶養，與丙○○同住，兩人相依為命，丙
○○所受喪子之痛，更甚於乙○○，因認為丙○○所得請求精神
慰撫金以一百五十萬元方為允當，其次，系爭休旅車為丙○○負
責經營祥樺企業社所有，系爭休旅車已全部毀損而報廢，扣除折
舊後及已領得六千元後，系爭車輛所得請求損害額為三十一萬六
千六百二十五元；總計為九百一十八萬二千四百九十二元，扣除
已領取強制汽車責任保險金八十三萬元，丙○○尚得請求八百三
十五萬二千四百九十二元。被上訴人於此範圍之請求核屬正當，
均應予准許等詞，為其判斷之基礎。
按損害之發生或擴大，被害人與有過失者，法院得減輕賠償金額
，或免除之。此於被害人之代理人或使用人與有過失者，亦有準
用之。民法第二百十七條第一項、第三項規定至明。所謂被害人
與有過失，係指被害人之行為助成損害之發生或擴大，就結果之
發生為共同原因之一，行為與結果有相當因果關係而言。次按未
領有駕駛執照駕駛小型車者，為法所應禁止；汽車所有人允許未
領有駕駛執照之違規駕駛人駕駛其汽車者，應受處罰，觀之道路
交通管理處罰條例第二十一條第一項第一款、第五項之規定甚明
。查劉士銘於發現甲○○車身跨線行駛而佔用南下車道時，即向
左駛入對向北上車道閃避，同一時間甲○○亦因發現劉車而駛回
原行駛之北上車道，劉車雖再駛回南下車道但已閃避不及，兩車
因而對撞；劉士銘當時未領有駕駛執照，為原審確定之事實，顯
見劉士銘因閃避亦侵入對向北上車道，此情於領有駕駛執照之通
常駕駛人，是否均採此閃避措失，尚非全無疑議；前揭事故鑑定
技術研究學會認劉車遇狀況閃避不當等情（見原審卷第八○、八
一頁），竹苗鑑定委員會亦認劉士銘無照駕駛為肇事原因之一（
見相驗卷），則能否謂其無照駕駛，欠缺駕駛技術及經驗，與閃
避不當肇生本件車禍全無相當因果關係？自非無研求餘地。原審
未詳予究明，遽為上訴人不利之認定，殊嫌疏略。上訴論旨，指
摘原判決不當，求為廢棄，非無理由。
據上論結，本件上訴為有理由。依民事訴訟法第四百七十七條第
一項、第四百第七十八條第二項，判決如主文。
中    華    民    國  九十七  年    三    月    六    日
                      最高法院民事第七庭
                          審判長法官  劉  福  來
                                法官  陳  國  禎
                                法官  陳  重  瑜
                                法官  吳  謀  焰
                                法官  許  正  順
      本件正本證明與原本無異
                                      書  記  官
中    華    民    國  九十七  年    三    月  二十四  日
                                                 H


司法院資訊處製作；財團法人民間司法改革基金會備份。
